臺灣板橋地方法院刑事判決　　　　　　　95年度訴字第1091號
公　訴　人　臺灣板橋地方法院檢察署檢察官
被　　　告　丁○○
選任辯護人　周威良律師
　　　　　　謝孟馨律師
上列被告因偽造有價證券案件，經檢察官提起公訴 (94年度偵字
第19491號)， 本院判決如下：
    主  文
丁○○無罪。
    理  由
一、公訴意旨略以：被告丁○○基於概括犯意，先後於民國93年
    7月20日及93年7月24日，利用代紹宇有限公司（下稱紹宇公
    司）保管公司及負責人戊○○印章及支票簿之機會，未經紹
    宇公司之同意，竟盜蓋紹宇公司及負責人戊○○之印章於代
    為保管紹宇公司票號UA0000000至0000000號之支票三紙（起
    訴書誤載票號為UA419574至419576號，以下簡稱系爭支票）
    空白支票之發票人欄，並分別填寫發票日為93年7月20日、
    93年7月20日、93年7月24日，面額分別為新台幣（下同）65
    2000元、488720元、538250元予慧羊公司、生茂公司、呈恭
    公司，嗣經戊○○檢查支票簿，始發覺上情。因認被告涉犯
    刑法第二百零一條第一項、第二項之行使及偽造有價證券罪
    嫌。
二、按犯罪事實應依證據認定之，無證據不得認定犯罪事實；又
    不能證明被告犯罪或其行為不罰者，應諭知無罪之判決，刑
    事訴訟法第154 條第2 項、第301 條第1 項分別定有明文。
    次按認定犯罪事實所憑之證據，雖不以直接證據為限，間接
    證據亦包括在內；然而無論直接或間接證據，其為訴訟上之
    證明，須於通常一般之人均不致有所懷疑，而得確信其為真
    實之程度者，始得據為有罪之認定（最高法院76年台上字第
    4986號判例意旨參照）。
三、公訴人認被告涉犯前開罪嫌，無非以上開事實，業據告訴人
    戊○○指訴並未同意被告簽發紹宇公司之支票，且經證人乙○○證述系爭支票係遭被告所偽造等情，並有被告所書立之
    紹宇公司支票存根及臺灣板橋地方法院檢察署93年度偵字第
    15090號不起訴處分書中所載被告於警訊筆錄中坦承系爭支
    票由渠所簽發為其論據。訊據被告丁○○固供承簽發上開紹
    宇公司之系爭三紙支票，並交予慧羊公司、生茂公司至銀行
    辦理票貼，及呈恭公司換票之情，惟堅決否認有何行使及偽
    造有價證券犯行，辯稱：伊與乙○○係多年好友，於92年8
    月間，乙○○稱其所經營之紹宇公司擬向銀行借款，伊遂於
    92年9 月間介紹紹宇公司向第一銀行大稻埕分行辦理票貼業
    務，同時伊向乙○○提及擬收購紹宇公司，亦據乙○○承諾
    同意轉讓上開公司，雙方並約定由乙○○之夫庚○○擔任名
    義負責人，惟因紹宇公司當時之名義負責人為戊○○，故乙○○將申請變更負責人所需之公司大、小章及公司執照等文
    件交予伊轉交由會計師辦理變更負責人名義事宜，嗣93年3
    月乙○○至伊所經營之生茂公司擔任會計，而當時紹宇公司
    之支票簿由伊保管，紹宇公司之印章則由時任會計之乙○○
    保管，故伊在系爭支票上填載發票日期、金額後，即交由乙○○用印，而後伊再將其中票號UA0000000 、UA0000000 號
    二紙支票為伊所經營之慧羊公司及生茂公司辦理票貼，另
    UA0000000 號支票則與甲○○所經營之呈恭公司辦理換票，
    凡此過程乙○○均知悉，伊並無盜用紹宇公司印章而盜開系
    爭支票；另伊並曾於93年3 、4 月間以紹宇公司名義向第一
    銀行辦理600 萬元之信保貸款，惟因當時與乙○○約定受讓
    紹宇公司，因此以紹宇公司名義向第一銀行大稻埕分行貸出
    之款項亦由伊使用，對於上開貸款600 萬元之事，告訴人戊○○及乙○○事前亦均知悉，嗣93年4 月底因乙○○反悔，
    不願轉讓紹宇公司予伊，始否認同意轉讓紹宇公司予伊之情
    ，而伊為息事寧人，亦於93年5 月初隨即將上開600 萬元貸
    款清償完畢，伊絕無乙○○所指之未經渠等同意而冒名貸款
    之行為等語。
四、經查：紹宇公司於91年9 月25日申請設立登記，由乙○○之
    夫庚○○登記為名義負責人，惟該公司之實際業務均由乙○○為之等情，業據證人乙○○及庚○○於偵審中供述甚詳，
    而被告因與乙○○係多年好友，於92年8 月間曾向乙○○提
    及欲收購紹宇公司之事，此為被告與證人乙○○所一致供述
    無誤，惟就嗣後被告開立紹宇公司之系爭支票及以紹宇公司
    名義向第一銀行大稻埕分行申辦貸款600 萬元各節，訊據被
    告辯以：因與乙○○協議受讓紹宇公司，雙方口頭約定以93
    年3 月18 日 為基準日，當時之名義負責人戊○○猶配合以
    紹宇公司名義至華南銀行開立帳戶交予伊使用，其後伊始以
    紹宇公司簽發支票及向銀行申辦信保貸款等語，而證人乙○○則否認上情，證稱：雖被告曾向伊提及要收購紹宇公司，
    但伊曾表示須待紹宇公司負責人名義自戊○○之名變更回庚○○名義之後，並經伊夫庚○○同意，始同意轉讓紹宇公司
    予被告，事後因伊夫庚○○未表示同意，故自始未將紹宇公
    司讓與被告，詎被告竟未經伊同意即盜開支票及偽冒紹宇公
    司名義向銀行申辦貸款等語（蒞庭公訴人並據此認被告此部
    分涉有竊盜及偽造文書犯行，且與起訴意旨之行使及偽造有
    價證券犯行有裁判上一罪關係，起訴之犯罪事實應予擴張）
    ，是以兩人對於紹宇公司究竟轉讓被告與否，所言相左，惟
    因攸關被告是否有權以紹宇公司名義開立支票及申辦貸款，
    是以本件之爭點首應審究被告究竟有無受讓紹宇公司。茲就
    此爭點分述如下：
(一)、紹宇公司於91年9月25日申請設立，由庚○○擔任名義負責
    人，嗣於92年8月1日則變更登記負責人為戊○○，其後紹宇
    公司再於93年3月17日申請變更負責人為庚○○等情，此業
    經本院調閱紹宇公司之公司設立及變更案卷查明無誤，而就
    紹宇公司歷次變更負責人之原由，於92年8月1日負責人名義
    自庚○○變更為戊○○該次，訊據證人乙○○於審理中陳稱
    ：當時因公司想要擴張營運，而伊先生常常往返大陸，又辦
    理貸款常需負責人到銀行辦理，伊同學戊○○原是家庭主婦
    ，剛好她對這類業務也有興趣，所以才變更負責人為戊○○
    云云，另告訴人戊○○亦附合所言稱：與乙○○為同學關係
    ，因她先生經常要去大陸，不在台灣，公司常常要做票貼業
    務，所以才會將公司負責人變更為伊，比較方便云云（以上
    均參見本院95年8月17日審判筆錄第5頁、第23頁），是依渠
    二人所述，乃紹宇公司原登記之名義負責人庚○○常年不在
    台灣，致無法配合公司辦理票貼業務，因而更名負責人為戊○○，以俾配合辦理銀行票貼業務，惟經本院調閱庚○○自
    90年間起迄今之入出境紀錄，發現庚○○除於90年及91年曾
    各有一次出境紀錄之外，於92年間則均無出境紀錄，此有法
    務部入出境資訊連結作業系統乙份附卷為證，是以庚○○於
    92年間既無往返大陸之紀錄，則其如何因「經常往返大陸」
    而未能配合公司業務執行，致使紹宇公司有變更名義負責人
    之必要？嗣再經本院傳喚證人庚○○到院訊以於91年至93年
    間是否經常往來大陸及上開變更負責人之原由，其則證稱：
    好像只有去過一次，當時停留時間很短，伊很少去大陸，當
    時伊去廈門，因為朋友做噴墨，我們一起去參展，看有沒有
    市場，有關變更公司負責人名義之事，此事要問乙○○等語
    （參見本院96年7 月12日訊問筆錄第6 頁、第9 頁），是依
    證人庚○○供述可知，紹宇公司第一次變更負責人名義非因
    庚○○無法配合辦理票貼業務，而係別有原由，辜不論其真
    實原因為何，惟有關紹宇公司第一次變更名義負責人之原由
    亦絕非如告訴人戊○○及證人乙○○所稱係因庚○○經常往
    返大陸，致無法配合公司辦理票貼業務所致，則就渠等所指
    ，合先存疑；其次，93年3 月18日紹宇公司負責人名義自戊○○再變更為庚○○，依被告所辯係因92年8 月間介紹紹宇
    公司至第一銀行辦理票貼業務，經乙○○承諾同意轉讓紹宇
    公司，並約定由庚○○為其擔任名義負責人，被告因而委託
    會計辦理變更負責人事宜等語，此核與告訴人戊○○於93年
    12月29日提出之告訴狀所載：被告於93年3 月初，因將百事
    多利食品等公司之辦公室設立於台北縣三重市○○街102 號
    5 樓，與乙○○夫妻所設立之紹宇公司僅有咫尺之隔，因百
    事多利公司招募員工階段人力有所不足，乙○○遂前往幫忙
    ，於工作時兼為處理紹宇公司業務，乃被告向乙○○表示如
    紹宇公司利用情形不多，可否將該公司轉讓予伊云云，實於
    92年8 月份被告代為介紹銀行辦理票貼時即曾向乙○○提及
    此事，為報答被告之幫忙，乙○○乃表示可以為之，但如要
    轉讓自當將公司負責人變回其配偶庚○○而不得使告訴人（
    即戊○○）負擔不可期待之義務，且須經庚○○之同意，被
    告並表示有認識之會計師願代乙○○辦理紹宇公司負責人變
    更事宜，是乙○○於取得告訴人同意後即將紹宇公司大小章
    ．．．等文件、印章於93年3 月初交付予被告，使被告用以
    辦理紹宇公司負責人變更事宜等內容大致相符，復經本院於
    審理中質之告訴人該次更名之目的，其猶答稱：因為伊不想
    當負責人，有聽乙○○說被告要收購紹宇公司等語（參見本
    院96年7 月12日審判筆錄第14頁），顯然93年3 月18日該次
    紹宇公司變更負責人名義之目的係為紹宇公司轉讓予被告而
    為，然證人乙○○對於此次變更負責人名義之原由，則陳稱
    ：因伊先生要使用進口，所以後來又變更為伊先生的名義，
    是在93年過完年後，伊先生說公司要拿回來，因為我們要作
    從日本出口販售台灣之業務，所以伊向戊○○表示公司要變
    更回來，葉小姐也有同意，三月初，伊到被告公司上班時有
    提起此事，她說有認識會計師，並叫伊將資料拿給她看，因
    為之前紹宇公司的帳目都是我在做，被告就說將所有資料交
    給她，包括戊○○負責人大小章、庚○○為負責人的大小章
    、股東名冊、營利事業登記證、經濟部執照等資料，要去辦
    理變更等語（參見本院95年8 月17日審判筆錄第9 頁），明
    顯與被告及告訴人戊○○上開所稱不符，復經本院詢以證人
    庚○○該次變更名義之目的，其證稱：是乙○○說的，戊○○基於某些理由要把公司變更回來，但我不清楚理由等語（
    參見本院96年7 月12日審判筆錄第9 頁），是衡諸常情，苟
    該次變更確如乙○○所述係因渠夫婦為公司從事進出口貿易
    業務之使用，則證人庚○○何以證述乃出於戊○○之要求始
    為名義之變更？在在足認乙○○前開所證，純屬虛構，其有
    意混淆委託被告代辦紹宇公司負責人名義變更之事與轉讓紹
    宇公司予被告無涉，則其前開證詞自不足採信。
(二)、再者，乙○○於93年3 、4 月間曾至被告所經營之生茂公司
    ，擔任會計乙職等情，為被告與乙○○所一致是認，又依被
    告所提出卷附之93年3 月15日現金支出傳票科目記載「什費
    ，刻章（紹宇大小章）橡牙章，1150元」、93年3 月18日現
    金支出傳票科目記載「什費，開戶（紹宇公司─華南銀行）
    ，10 00 元」、93年4 月27日支出證明單科目「開辦費，支
    付紹宇公司執照辦理費用，16000 元」（以上參見本院卷二
    第87至89頁），訊以證人乙○○供承為其任職生茂公司時所
    製作等語，復經本院詢之何以生茂公司要支出紹宇公司之刻
    章、銀行開戶及公司執照之代辦費用乙節，其則陳稱：是生
    茂公司之丙○○向伊拿錢去刻印章，伊沒有想那麼多，就是
    丙○○跟伊報帳，他說刻這個章要去華南銀行開戶，伊直接
    認為這是用零用金支出，所以開傳票證明，上開支出都是用
    生茂公司的零用金，是為了將來再計算，所以伊先開支出傳
    票證明，都是被告叫伊這樣做的，並不是讓生茂公司代墊費
    用云云（參見本院96年7 月12日審判筆錄第22、23頁），惟
    依證人乙○○前開所述，紹宇公司變更負責人名義既係為渠
    公司從事日本進出口貿易業務，核應與被告所經營之生茂公
    司無涉，本應由渠自行支付紹宇公司相關之支出費用，且依
    其所承當時任職於被告公司，亦將紹宇公司之帳目攜至生茂
    公司處理，則對於紹宇公司之帳務製作，應無困難，惟其非
    但未自行支應上開應屬於紹宇公司之支出，且明知生茂公司
    人員代刻紹宇公司之印章，竟任令為之，甚而將紹宇公司之
    刻章支出、銀行開戶及公司執照之申辦費用製作支出傳票充
    作生茂公司之帳目，在在顯示雙方已就轉讓紹宇公司乙事達
    成協議，否則被告所經營之生茂公司何須重新刻立紹宇公司
    之印章，辦理開戶，並支付紹宇公司之代辦費用。至證人乙○○復又證稱：因被告稱辦理負責人名義變更須另行開立一
    個新的銀行帳戶，而原來的印章還在會計師那裡，沒有辦法
    拿回來，所以才去刻一個印章，且紹宇公司之開辦費用是被
    告已經先給會計師，有說如果伊先生同意將公司轉讓給她，
    這些錢就不用還，事後伊亦有開立一紙一萬六千元之支票還
    給被告云云，惟查，紹宇公司本即有開立第一銀行之銀行帳
    戶，且92年間之更名登記亦係由乙○○自行委託他人辦理等
    情，為其供承在卷，是依其所述，紹宇公司曾有過辦理負責
    人變更之經驗，則渠對於申辦所需之文件資料，程序等細節
    ，應無不知之理，而其竟稱係應被告之要求，配合另行刻立
    印章，以及開立一銀行帳戶以供辦理負責人變更事宜云云，
    亦難令人置信。
(三)、承上，又紹宇公司確有於93年3 月18日在華南銀行南三重分
    行開設帳戶乙節，業據被告及證人乙○○一致供述在卷，復
    經本院調閱該開戶申請書查明無誤，此有該行96年5 月24日
    南存字第0960119 號函及函覆之開戶申請書等附卷為證，而
    對於上開帳戶開設之目的，訊據被告供稱：該帳戶係約定由
    伊使用等語，證人乙○○則否認上情，辯稱：乃被告向伊佯
    稱辦理變更負責人名義須有一新的銀行帳戶才去開戶的等語
    ，兩人對於帳戶之用途亦所陳相左，惟觀諸上開華南銀行帳
    戶開戶所使用之紹宇公司印鑑章係前開生茂公司人員所代刻
    之該枚印章乙節，為證人乙○○所不爭執，是苟如證人乙○○所述，斯時並未同意轉讓紹宇公司予被告，則紹宇公司申
    辦負責人名義變更所需之新設銀行帳戶何須使用由被告公司
    所刻之印章？雖證人乙○○辯稱：當時沒有注意看，因為被
    告交給伊時，是用一張紙包著，伊沒有打開看云云，惟該帳
    戶於開立之時，係由乙○○之夫庚○○搭載戊○○前去銀行
    辦理等情，亦經證人戊○○及庚○○供述無誤，而該開戶所
    需之公司印鑑章既由乙○○交予戊○○前去辦理，而乙○○
    為紹宇公司實際負責業務之人，戊○○則為紹宇公司當時之
    負責人，則渠等於開戶時竟均未發現紹宇公司開戶時所使用
    之印章非紹宇公司原沿用之印章，是以對於證人乙○○前開
    所辯各節，實與常情有違。因之綜合上開告訴人戊○○自陳
    係因乙○○欲轉讓公司予被告，伊不願擔任負責人，所以才
    變更負責人名義，及事後亦由被告所經營之生茂公司支出紹
    宇公司新開設之帳戶、印章及公司執照代辦費用之過程，可
    以推知被告與乙○○彼此間應就紹宇公司之轉讓已達成協議
    ，亦即被告確已受讓紹宇公司，至為灼然。
(四)、再就公訴人所指被告利用保管紹宇公司印章及支票簿之機會
    盜開系爭支票部分，訊據被告於審理中供承當時確有保管紹
    宇公司之支票簿等語，而證人乙○○於本院審理中則指稱：
    伊因為在被告公司上班，為了方便紹宇公司結算，便將紹宇
    公司帳冊資料拿到被告公司作業，伊並沒有將公司帳戶、發
    票、支票交給被告，發票都是放在伊辦公室的抽屜裡面，是
    後來發現被告冒貸之事，才發現支票被冒開三張，是後來在
    四月二十幾日發現被冒貸六百萬元，才發現所有事情，不知
    道被告何時拿走這些支票，又因為做結算不用發票、支票這
    些東西，所以就沒有發現這些問題，．．，當時被告沒有經
    過伊准許將整本支票拿走云云，除否認交付支票簿予被告保
    管之外，並指稱被告涉嫌竊取其攜至生茂公司辦公室之紹宇
    公司支票簿之情節，惟依告訴人戊○○於93年12月29日告訴
    狀記載「被告於未得有制作紹宇公司支票權人（即告訴人）
    之同意，利用乙○○將印章及支票簿交付予渠之機會，而盜
    開系爭支票，並交付予呈恭公司、或以慧羊公司及生茂公司
    名義向銀行票貼借款，告訴人與被告因發現貸款遭冒貸情事
    而檢查支票簿始查知上情」等語可知，當時乙○○確有交付
    支票簿予被告保管之事實，雖證人乙○○否認上情，核亦屬
    推卸之詞；又經本院質之證人乙○○有關系爭支票之紀錄，
    其證稱：除系爭三張支票外，後面沒有再開其他票等語，惟
    嗣後被告於審理中復提出由證人乙○○所開立之票號UA0000
    000 號支票，對照證人乙○○於審理中所陳：伊開立支票均
    依票號順序開立之話語，苟上開支票簿確為被告所竊盜而使
    用，且依乙○○所述其遲遲未歸還支票簿之情節，則乙○○
    如何能再開立票號在後之其他支票？由此亦見證人乙○○指
    訴之瑕疵，則尚難僅憑證人上開有瑕疵之指訴即遽認被告未
    經渠同意以紹宇公司名義簽發上開支票，涉犯偽造有價證券
    犯行。
(五)、又依被告供稱：系爭三紙支票由伊填載發票日期及金額後，
    交由乙○○蓋用印章等語，此節亦遭證人乙○○所否認，惟
    查被告開立上開支票後，將其中票號UA0000000 、UA000000
    0 號二紙支票為渠所經營之慧羊公司及生茂公司辦理票貼，
    另UA0000000 號支票則與甲○○所經營之呈恭公司辦理換票
    等情，業據被告供述在卷，復經本院傳喚證人甲○○到庭訊
    以上開換票過程，其到庭證稱：伊係呈恭公司總經理，系爭
    UA0000000 號支票是伊向乙○○借票，她要伊去向被告拿這
    張票，當時是到被告重安街公司裡拿的，由被告拿給伊的，
    拿票的過程是當時伊打電話給乙○○家裡，然後乙○○同意
    ，並馬上聯絡被告，當時伊跟乙○○說，伊要用來呈恭公司
    公司票貼用的，伊有跟乙○○說要五十幾萬元的票，然後乙○○馬上同意，就叫伊去跟楊小姐拿，伊去楊小姐那裡，當
    時乙○○也在場，當時是乙○○叫楊小姐開票給伊，然後楊
    小姐馬上開票，但由高小姐將票交給伊，支票上面的章是高
    小姐蓋的，也由高小姐拿給我的等語明確，核亦與被告所辯
    換票及開票過程相符，是衡諸證人甲○○係由乙○○居中介
    紹予被告相識，與乙○○亦較為熟識等情，為被告、乙○○
    及甲○○所一致供述，則證人甲○○自無迴護被告之必要，
    其證言應堪採信，是上開支票確如被告所述乃由其保管，由
    乙○○蓋用印章而開立，則其以紹宇公司之名簽發支票，自
    非屬無權簽發而偽造，是其行使偽造有價證券犯行亦難認定
    ；再參酌被告事後以紹宇公司名義向第一銀行辦理信保貸款
    600 萬元乙節，復據告訴人戊○○於審理中供承：因為他們
    要去辦貸款，伊不願意擔任負責人，所以要求先把公司轉給
    庚○○等語，足認紹宇公司向第一銀行辦理信保貸款之事，
    乙○○及告訴人戊○○亦均事前知悉，是以有關本件被告以
    紹宇公司名義簽發系爭三紙支票及以紹宇公司名義向銀行申
    辦信保貸款之事，乃事後乙○○反悔不願將紹宇公司轉讓予
    被告，始有本件之爭端，否則苟被告確有偽冒之意，則其何
    須索回原所開之系爭支票，並隨即清償上開信保貸款，是以
    被告所辯並無偽造有價證券及竊盜、偽冒貸款等語，應為真
    實而可採信。
五、綜上，本案告訴人戊○○之指訴及證人乙○○之證述因有上
    開諸多矛盾及暇疵之處，且依公訴人所提事證，亦不足證被
    告確有未經告訴人之同意而開立系爭支票，及被告確有如公
    訴人所追加之竊取紹宇公司支票簿及偽冒紹宇公司名義辦理
    信保貸款之犯行，是上開證據資料均未達於一般常人均無所
    懷疑，而可得確信為真實之程度。復查無其他積極證據足資
    證明被告確有偽造有價證券等犯行，核屬不能證明被告犯罪
    ，撥諸前揭說明，應即為無罪判決之諭知，以昭審慎。
據上論斷，應依刑事訴訟法第301 條第1 項，判決如主文。
本案經檢察官己○○到庭執行職務。
中　　華　　民　　國　　96　　年　　10　　月　　3 　　日
                  刑事第十一庭   審判長法  官  徐蘭萍
                                       法  官  林淑婷
                                       法  官  邱景芬
以上正本證明與原本無異。
如不服本判決，應於判決送達後10日內，向本院提出上訴狀，上
訴於臺灣高等法院（須附繕本）。
                                       書記官  莊川億
中　　華　　民　　國　　96　　年　　10　　月　　9 　　日
